【裁判字號】    94,訴,551
【裁判日期】    950516
【裁判案由】    強盜
【裁判全文】
臺灣苗栗地方法院刑事判決               94年度訴字第551號
公  訴  人  臺灣苗栗地方法院檢察署檢察官
被      告  乙○○  40歲民.
                    （另案於臺灣臺中監獄苗栗分監執行中）
指定辯護人  王彩又律師
上列被告因強盜案件，經檢察官提起公訴 （94年度偵字第3376號
），本院判決如下：
    主  文
乙○○意圖為自己不法之所有，攜帶兇器，搶奪他人之動產，累
犯，處有期徒刑壹年陸月，扣案之玩具長劍壹把及行動電話壹具
均沒收。
    事  實
一、乙○○前於民國90年間，因違反毒品危害防制條例案件，經
    本院判決有期徒刑8 月，嗣經臺灣高等法院臺中分院判決上
    訴駁回，於91年間，又因違反毒品危害防制條例案件，經本
    院判決有期徒刑7 月、7 月，上開3 部分經本院裁定應執行
    有期徒刑1 年8 月，另因違反槍砲彈藥刀械管制條例案件，
    經本院判決拘役40日，上開有期徒刑1 年8 月與拘役40日接
    續執行，於93年5 月10日縮短刑期執行完畢，猶不知悔改，
    乙○○竟意圖為自己不法之所有，於94年8 月25日下午4 時
    3 0 分許，在苗栗縣後龍鎮○○路靠近第二高速公路路旁，
    在該路中以身體擋在呂俊彥所有由甲○○所駕駛之車號2L-8
    923 號自用小客車前，將之攔停，要求搭便車，遭甲○○拒
    絕，乙○○旋持其所有之行動電話丟擲甲○○所駕駛之前開
    汽車車窗玻璃，而以此強暴方式妨害甲○○自由行駛道路之
    權利，甲○○見狀下車理論，詎乙○○竟從隨身攜帶之黑色
    背包內取出客觀上對人之生命、身體安全構成威脅足供兇器
    使用之玩具長劍1 把，朝甲○○身體揮過去並持之追趕，甲
    ○○立即閃躲，後退幾步（尚未達至使不能抗拒之程度），
    乙○○見甲○○退後，遂趁其未及防備之際，趕緊上車將該
    車開走而動手搶奪該車，得手後，於同日下午5 時許，駕車
    行經苗栗縣苗栗市○○街53巷與經國路路口，先與彭志裕所
    駕駛之車號HV-440號營業大貨車發生撞擊後，又往前行駛，
    復與謝建興所駕駛之車號073- QE 號拖吊車發生擦撞，致乙
    ○○所駕駛之上開車輛卡在路旁電線桿，而為到場處理之員
    警當場查獲。
二、案經苗栗縣警察局苗栗分局報請臺灣苗栗地方法院檢察署檢
    察官偵查起訴。
    理  由
一、訊據被告乙○○固對於在上開時、地，以身體阻擋並持行動
    電話丟擲攔停被害人甲○○所駕駛之車輛，嗣又持玩具長劍
    1 把，將被害人甲○○所駕駛之車輛開走，並先後與彭志裕
    所駕駛之HV-4 40 號營業大貨車及謝建興所駕駛之073- QE
    號拖吊車發生擦撞之事實供承不諱，惟矢口否認有加重搶奪
    犯行，辯稱：案發前曾施用FM2 ，當時精神恍惚，身體不舒
    服，因為被害人的車門開開，所以臨時想到要去開他的車，
    並沒有要搶車子云云，辯護人則辯稱：被告並無不法所有意
    圖，且被告所持用之長劍，劍尖不銳利，並非刑法第321 條
    第1 項第3 款之兇器，而被告當時係處於精神耗弱之狀態，
    應予減刑云云。經查：
（一）關於被告如何於上揭時、地妨害被害人甲○○駕駛車號2L
      -8923 號自用小客車自由行駛於道路之權利，及持扣案之
      玩具長劍對被害人甲○○揮動，趁其不及防備之際，動手
      搶奪前開車輛，嗣並先後與彭志裕所駕駛之HV-440號營業
      大貨車及謝建興所駕駛之073- QE 號拖吊車發生擦撞等情
      ，業據證人即被害人甲○○於警詢、偵查中及本院審理時
      及證人彭志裕、謝建興於警詢中證述明確，且有道路交通
      事故現場圖、道路交通事故調查報告表（一）（二）、車
      籍作業系統- 查詢認可資料、贓物認領保管單各1 份及照
      片11張、在卷可稽，並有玩具長劍1 把、行動電話1 具扣
      案可資佐證。
（二）按所謂不法所有，係指非法取得他人之物，據為自己或第
      三人所有而言，依證人甲○○證稱：當時駕車行駛於道路
      ，被告先以身體阻擋要求搭載，其拒絕後，被告又以行動
      電話丟擲車窗玻璃攔停，其乃下車理論等語，而被告亦不
      否認證人甲○○當時拒絕搭載等情，可見證人甲○○原有
      駕車自由行駛道路之權利，當時係遭被告妨害其自由行使
      權利，而被告明知上情，竟仍持玩具長劍，趁證人甲○○
      未及防備之際，強取上開車輛，倘若其無不法所有意圖，
      在證人甲○○拒絕搭載後即應離開或另尋他法搭車，竟未
      如此為之，顯見其有不法所有之意圖甚明。
（三）再者，辯護人辯稱：扣案之玩具長槍劍刃並不銳利，難謂
      係屬刑法第321 條第1 項第3 款之兇器乙節。按刑法所謂
      之「兇器」，其種類如何並無限制，凡依社會一般觀念，
      足認為有使人之生命身體安全發生危險性之器具均屬之。
      本件扣案之玩具長劍，可用手甩開劍身，未甩開之前包含
      劍柄及劍身部分長26公分，甩開之後包含劍柄及劍身長89
      公分等情，經本院於準備程序當庭勘驗無誤（見本院卷第
      98頁）；而該劍之把手（劍柄）部分係黃銅製，劍身部分
      係金屬材質，劍刃係類似不鏽鋼的金屬材質，可以伸縮，
      沒有開鋒乙情，亦經本院合議庭當庭勘驗明確，有本院審
      判筆錄在卷可稽（見本院卷第176 頁），足見上開玩具長
      劍係金屬材質，質地堅硬，此亦有照片附卷可憑，是依其
      材質、質地之硬度，若持之敲擊，客觀上顯足以對人之生
      命、身體安全造成威脅，應屬兇器亦無疑義。
（四）被告辯稱當時精神恍惚，好像看到很多人，才拿玩具長劍
      嚇人云云，辯護人則為被告辯稱：被告當時係處於精神耗
      弱之狀態，且其尿液經檢驗結果，呈嗎啡及安非他命陽性
      反應，本件應依刑法第19條第2 項之規定減輕其刑云云，
      並有卷附中山醫學大學附設醫院藥物濫用檢測中心94年10
      月21日確認檢驗結果報告1 紙可稽。惟本院連同本案相關
      卷宗送請行政院衛生署苗栗醫院鑑定，該院精神科醫師依
      據被告過去生活史及疾病史、案件經過、身體檢查、精神
      狀態、心理評估等資料鑑定結論：「蔡員本次之犯行，應
      係於『鎮靜劑急性中毒狀態』下，中樞神經系統功能受鎮
      靜劑之抑制，導致對其一己行為之控制力下降所致。惟就
      蔡員於犯行時，尚知曉拿玩具長劍威脅對方、保護自己，
      並會開車逃逸等情判斷，其當時對於一己行為可能導致之
      後果仍有相當程度之認識；換言之，蔡員犯行當時對於外
      界事務之知覺理會與判斷作用以及自由決定意思之能力雖
      受鎮靜劑之影響，然應未達『較普通人之平均程度顯然減
      退』之精神耗弱程度。」有該院95年2 月27日苗醫社字第
      0950001300號函覆乙○○精神鑑定報告書1 份可考；再參
      酌被告於警詢中一再辯稱：「不是我搶的」等語，於偵查
      中辯稱：「我拜託該司機載我一下，他下車，他跟我說『
      載三小』，我就拿我的手機丟在地上彈到車上去，他就要
      打我並追我，我剛好有一支玩具的劍，他以為是真劍就跑
      了。」等語，於本院94年10月24日訊問時辯稱：「‧‧我
      看他要去拿磚塊或棍子打我，我為了防身，所以就從我的
      包包拿一支玩具長劍。」等語，其對於持玩具長劍之動機
      及經過均明確供述當時係為避免被害人攻擊，顯非被告事
      後所辯之幻覺所致；且被告將搶得汽車後立即駛離現場，
      嗣因與人發生車禍，始經警查獲各情，均難認定被告在行
      搶該車之時，有精神耗弱或心神喪失之情事。另依卷附被
      告之照片，被告被查獲當時確係呈現昏迷、無從詢問之情
      狀，且被告亦自述於案發前曾服用FM2 之鎮靜劑乙節，本
      院經函詢前開醫院結果，覆稱：個案（指被告）於服藥幾
      分鐘至數小時可能會較記不清楚當時所發生之事，認知功
      能可能受影響，然認知功能所受之影響因人而異，須看當
      時個案對外界刺激所做之反應合不合乎常理，就FM2 對個
      案的影響主要可能為記憶較不清楚，較敏感，然其認知功
      能影響可能較小（知道拿古董劍嚇人，且能由後龍交流道
      開車至育英街及經國路口），之後車禍可能是FM2 安眠效
      果所致（安眠效果也是因人而異，約為數分鐘至2 、3 小
      時）。此有該院主治醫師薛耿銘95年4 月3 日函1 紙附卷
      可佐，可見被告縱使於案發之後呈現精神不濟之狀態，然
      此並不影響被告於案發時之精神狀態。綜上各情，本件實
      難認定被告在行搶此車之時，有精神耗弱或心神喪失之情
      事，被告選任辯護人就此部分為被告所為之辯護，為本院
      所不採。請求本院再將被告送請其他單位鑑定被告犯罪時
      之精神狀態，本院亦認無此必要，併此敘明。
（五）綜上所述，被告所辯，顯不足採，本件事證明確，被告之
      犯行，應堪認定。
二、按扣案之玩具長劍，依其質地之硬度、材質，客觀上足以傷
    害人生命、身體安全，足供兇器使用，已如前述，被告先以
    身體及行動電話丟擲汽車玻璃之強暴方式，攔阻被害人甲○
    ○自由行駛車輛，繼又攜帶前開玩具長劍搶奪被害人甲○○
    所駕駛之車輛，核其所為，係犯刑法第304 條之強制罪及同
    法第326 條第1 項之加重搶奪罪。就被告攜帶前開玩具長劍
    行搶部分，公訴人雖認被告涉犯刑法第330 條第1 項之加重
    強盜罪嫌，惟按刑法上之強盜罪，係以意圖為自己不法之所
    有，以強暴、脅迫、藥劑、催眠術或他法，至使不能抗拒，
    而取他人之物或使其交付者為其犯罪構成要件。查被告當時
    固持玩具長劍揮動，然依被害人甲○○於本院審理時證稱：
    「我嚇一跳後躲開，但我沒有被限制。」、「（以你的體格
    面對被告，是否可以反抗）當然可以。」、「我當時退後幾
    步，他就上了我的車了，我就來不及阻擋，要是來得及我寧
    願手被砍掉也要保護我的車。」、「（被告下車到把車開走
    之前，他口中有沒有說不要動，我要搶劫之類的話）沒有。
    」、「（你眼睜睜看他把車子開走前，你是不願抗拒？來不
    及抗拒？還是根本沒辦法抗拒？）來不及。」等語（見本院
    卷第170 、173 、174 頁），再參以被害人甲○○身高180
    公分、體重75公斤，而被告身高171 公分、體重63公斤（此
    有臺灣苗栗看守所收容人健康檢查表可稽），2 人體格相當
    ，且被害人甲○○之身材猶較為高大，佐以被告當時並非持
    劍壓制被害人甲○○，被害人甲○○係因後退幾步而不及防
    備之情狀，則被害人甲○○倘與被告相抗衡，未必達到致使
    不能抗拒之程度；又衡諸當時客觀情況，被害人甲○○係因
    被告突然抽出玩具長劍1 把，一時分不清楚該劍之真假而受
    到驚嚇，足認被害人甲○○當時於客觀上應係「不及抗拒」
    ，而非「不能抗拒」，是以，被告所為，應尚未達「至使不
    能抗拒」之程度，被告就此部分之犯行，應認係涉犯刑法第
    326 條第1 項之攜帶兇器加重搶奪罪，公訴人認被告有以強
    暴、脅迫之方法，致使被害人甲○○不能抗拒，而強取財物
    ，應成立加重強盜罪嫌，尚有未洽，惟此部分與公訴人起訴
    之基本社會事實尚屬同一，爰依法變更起訴法條。被告所犯
    上開2 罪間，有方法結果之牽連關係，依刑法第55條後段規
    定，應從較重之加重搶奪罪處斷。又起訴書對於被告所犯妨
    害人行使權利之部分，雖漏未記載起訴法條，惟於事實欄已
    明確記載該部分之犯罪事實，本院自應予以審理。被告於90
    年間，因違反毒品危害防制條例案件，經本院判決有期徒刑
    8 月，嗣經臺灣高等法院臺中分院判決上訴駁回，於91年間
    ，因違反毒品危害防制條例案件，經本院判決有期徒刑7 月
    、7 月，上開3 部分經本院裁定應執行有期徒刑1 年8 月，
    另因違反槍砲彈藥刀械管制條例案件，經本院判決拘役40日
    ，上開有期徒刑1 年8 月與拘役40日接續執行，於93年5 月
    10日縮短刑期執行完畢，有臺灣高等法院被告前案紀錄表1
    份在卷可考，其受有期徒刑執行完畢後，5 年內再犯本件有
    期徒刑以上之罪，為累犯，應依刑法第47條規定加重其刑。
    爰審酌被告不思以正當途徑搭乘交通工具，竟圖謀自身不法
    利益，攜帶兇器搶奪他人車輛，嚴重危害社會治安，影響民
    眾生命、身體及財產安全，對被害人所造成之損害不輕，且
    迄未與被害人達成和解，其犯罪之動機、目的、手段及犯後
    否認犯行之態度等一情狀，量處如主文所示之刑。又扣案之
    玩具長劍1 把、行動電話1 具，均係被所有，用以供犯搶奪
    罪、強制罪所用之物，業據被告供明在卷，爰依刑法第38條
    第1 項第2 款規定予以宣告沒收；另扣案之黑色背包1 個，
    固亦為被告所有，然該背包係供裝置前開物品之用，乃物之
    一般正常用途，與被告本件犯行並無直接關聯，爰不另為沒
    收之諭知，附此敘明。
據上論斷，應依刑事訴訟法第299 條第1 項前段、第300 條，刑
法第326 條第1 項、第304 條第1 項、第55條、第47條、第38條
第1 項第2 款，罰金罰鍰提高標準條例第1 條前段，判決如主文
。
本案經檢察官黃彥琿到庭執行職務。
中    華    民    國    95    年    5     月    16    日
                  刑事第三庭  審判長法  官  柳章峰
                                    法  官  呂曾達
                                    法  官  林卉聆
以上正本證明與原本無異。
如不服本判決，應於判決送達後10日內向本院提出上訴狀（應抄
附繕本）。告訴人或被害人如對於本判決不服者，應具備理由請
求檢察官上訴，其上訴期間之計算係以檢察官收受判決正本之日
期為準。
                                    書記官  盧俊良
中    華    民    國    95    年    5     月    16    日
附錄論罪科刑之法條全文：
犯竊盜罪而有左列情形之一者，處6 月以上、5 年以下有期徒刑
：
三  攜帶兇器而犯之者。
中華民國刑法第325條第1項
意圖為自己或第三人不法之所有，而搶奪他人之動產者，處6 月
以上5 年以下有期徒刑。
中華民國刑法第326條第1項
犯前條第1 項之罪，而有第321 條第1 項各款情形之一者，處1
年以上7 年以下有期徒刑。
中華民國刑法第304條第1項
以強暴、脅迫使人行無義務之事或妨害人行使權利者，處3 年以
下有期徒刑、拘役或300 元以下罰金。


司法院資訊處製作；財團法人民間司法改革基金會備份。
